【裁判字號】    95,簡上,154
【裁判日期】    951031
【裁判案由】    違反毒品危害防制條例
【裁判全文】
臺灣屏東地方法院刑事判決             95年度簡上字第154號
上  訴  人  臺灣屏東地方法院檢察署檢察官
被      告  甲○○
上列上訴人因被告違反毒品危害防制條例案件，不服本院95年度
簡字第1030號，中華民國95年7 月28日第一審刑事簡易判決（檢
察官聲請簡易判決處刑案號：95年度毒偵字第788 號；併案上訴
案號：95年度毒偵字第1199號），提起上訴，本院判決如下：
    主  文
原判決關於甲○○施用第二級毒品部分及定其應執行刑部分均撤
銷。
甲○○施用第二級毒品，處有期徒刑陸月，如易科罰金，以新台
幣壹仟元折算壹日，扣案玻璃吸食器壹支沒收。
其他上訴（即持有第一級毒品部分）駁回。
本判決撤銷改判部分所處有期徒刑陸月，如易科罰金，以新台幣
壹仟元折算壹日，扣案玻璃吸食器壹支沒收，與上訴駁回部分所
處有期徒刑伍月，如易科罰金，以銀元參佰元折算壹日，扣案之
第一級毒品海洛因壹包（淨重零點壹貳公克、空包裝重零點壹玖
公克）沒收銷燬，應執行有期徒刑玖月，如易科罰金，以銀元參
佰元即新台幣玖佰元折算壹日，扣案之第一級毒品海洛因壹包（
淨重零點壹貳公克、空包裝重零點壹玖公克）沒收銷燬，玻璃吸
食器壹支沒收。
    事  實
一、甲○○前於民國91年間因施用毒品案件，經依本院裁定送觀
    察、勒戒後，認無繼續施用毒品之傾向，於92年5 月8 日執
    行完畢釋放，由臺灣屏東地方法院檢察署檢察官以92年度毒
    偵字第652 號為不起訴處分確定。復於92年間再因施用毒品
    案件，經依本院裁定送觀察、勒戒後，認無繼續施用毒品之
    傾向，於92年7 月29日執行完畢釋放，由臺灣屏東地方法院
    檢察署檢察官以92年度毒偵字第1113號為不起訴處分確定。
    詎甲○○於觀察、勒戒執行完畢釋放後，5 年內另基於施用
    第二級毒品甲基安非他命之犯意，自95年5 月2 日上午8 時
    許起至95年7 月14日上午8 、9 時許，在屏東縣內埔鄉豐田
    村某小巷內及麟洛鄉○○路186 之1 及186 之2 號租屋處等
    地，以將甲基安非他命置於吸食器中，再引火燒烤吸食器，
    待甲基安非他命霧化成氣體後以吸入之方式，施用第二級毒
    品甲基安非他命多次。甲○○又明知姓名年籍不詳之某成年
    男子持有之白粉1 包係毒品危害防制條例所列之第一級毒品
    海洛因，不得持有，竟為供己施用，於不詳時間，在屏東縣
    竹田鄉西勢村西勢橋附近，向該成年男子以新臺幣1,000 元
    購得海洛因1 包（淨重0. 12 公克、空包裝重0.19公克），
    非法持有第一級毒品海洛因。甲○○尚未及施用購得之海洛
    因，旋於95年5 月4 日中午12時50分許，為警在屏東縣屏東
    市○○路與香楊路口查獲，並扣得上開海洛因1 包另於95年
    7 月15日15時許在上開麟洛鄉租屋處為警查獲並扣得其所有
    供施用安非他命所用之玻璃球吸食器1 支，且二次經其同意
    採尿送驗後，均呈甲基安非他命陽性反應，始查悉上情。
二、案經屏東縣警察局屏東分局報告臺灣屏東地方法院檢察署檢
    察官偵查聲請簡易判決處刑及併案上訴。
    理  由
一、上開犯罪事實，業據被告甲○○坦承不諱，又被告為警查獲
    時所採集之尿液經送驗結果，均呈甲基安非他命陽性反應，
    嗎啡則呈陰性反應，此有台灣檢驗科技股份有限公司濫用藥
    物尿液檢驗報告2 份附卷可稽，復有玻璃吸食器1 支可資佐
    證，而扣案之白粉1 包經送請法務部調查局鑑定結果，含有
    第一級毒品海洛因成分（淨重0.12公克、空包裝重0.19 公
    克），有該局95年5 月30日調科壹字第240004 186號鑑定通
    知書1 份在卷足憑，足認被告之自白與事實相符，應堪採信
    。再被告曾於91年間因施用毒品案件，經依本院裁定送觀察
    、勒戒後，認無繼續施用毒品之傾向，於92年5 月8 日執行
    完畢釋放，由臺灣屏東地方法院檢察署檢察官以92年度毒偵
    字第652 號為不起訴處分確定；復於92年間再因施用毒品案
    件，經依本院裁定送觀察、勒戒後，認無繼續施用毒品之傾
    向，於92年7 月29日執行完畢釋放，由臺灣屏東地方法院檢
    察署檢察官以92年度毒偵字第1113號為不起訴處分確定，有
    臺灣高等法院被告前案紀錄表1 份附卷足憑。綜上所述，
    本件事證明確，被告於觀察、勒戒執行完畢後，5 年內再施
    用甲基安非他命之犯行，及持有海洛因之犯行，均堪認定。
二、查海洛因、甲基安非他命分別係屬毒品危害防制條例第2 條
    第2 項、第1 款、第2 款所列之第一級、第二級毒品，不得
    非法持有、施用，被告甲○○非法持有海洛因、施用甲基安
    非他命，核其所為係犯毒品危害防制條例第11條第1 項持有
    第一級毒品罪、同條例第10條第2 項施用第二級毒品罪。其
    因施用而持有甲基安非他命之低度行為，為施用之高度行為
    所吸收，不另論罪，被告於95年5 月2 日之後施用第二級毒
    品之犯行雖未據起訴，但與起訴部分有集合犯（詳後述）之
    裁判上一罪之關係，自為起訴效力所及而得由本院併予審理
    。被告所犯之開2 罪，犯意各別，行為互殊，應予分論併罰
    。
三、撤銷改判部分：原審就被告施用第二級毒品部分予以論罪科
    刑，固非無見。惟查：依毒品危害防制條例第2 條第項所規
    定之「毒品」的定義，可知毒品，因有高度之成癮性及濫用
    性，即一方面因「耐藥性」的影響，導致行為人必須逐漸增
    加施用劑量，方能達成主觀之相同效果；他方面則因「生理
    依賴性」及「心理依賴性」的影響，導致行為人對毒品產生
    強烈渴求，終至不能根絕。職此，立法實務固以戒斷行為人
    之毒癮（包括身癮及心癮）為其首要；惟倘行為人曾經刑事
    處遇方式助其戒斷毒癮，猶再犯施用毒品，足見原所據以實
    施之治療程序，顯然不能收其實效，是乃明定應依法追訴處
    罰。據此可知，施用毒品之行為本身，顯然具有反覆性及延
    續性之特徵；準此，「施用」即屬此類犯罪之常態，倘認「
    施用」，為數罪評價，恐與刑罰之過度評價禁止原則相悖。
    基此，於刑法評價上，「施用」毒品應僅成立「集合犯」之
    實質一罪，是原審就併案部分未及審理，尚有未洽，檢察官
    併案上訴指摘原判決不當，為有理由，原判決既有可議，自
    應由本院撤銷改判。爰審酌被告前經觀察、勒戒後，仍未能
    自我克制以戒除毒癮，其施用毒品足以戕害自身健康，並生
    對於社會安全與公共秩序之潛在危害，及犯後坦承犯行之態
    度等一切情狀，分別量處如主文第二項所示之刑，並諭知易
    科罰金之折算標準。扣案玻璃吸食器1 支係被告所有供施用
    第二級毒品所用之物，應依刑法第38條第1 項第2 款規定沒
    收。
四、上訴駁回部分：原判決以被告持有第一級毒品罪事證明確，
    因以適用毒品危害防制條例第11條第1 項、第18條第1 項前
    段，刑法第2 條第1 項前段、第11條、修正前刑法第41條第
    1 項前段、修正前罰金罰鍰提高標準條例第2 條之規定，並
    審酌被告持有海洛因之犯罪動機、持有重量稀少，所生危害
    非鉅及犯後坦承犯行等一切情狀，量處有期徒刑5 月，並諭
    知如易科罰金，以3 百元（銀元）折算1 日，及諭知扣案之
    海洛因1 包（淨重0.12公克、空包裝重0.19公克）係屬第一
    級毒品，應沒收銷燬之。經核其認事用法並無不當，量刑亦
    稱妥適。檢察官併案上訴意旨雖以：被告於95年7 月15日15
    時許，在麟洛鄉○○路186-1 、186-2 號持有第一級毒品海
    洛因1 包（毛重0.3 公克），因認與前開被告持有第一級毒
    品部分有集合犯之裁判上一罪關係等語。惟查持有毒品之犯
    行並無集合犯之特徵（見前述），因此尚難認被告另遭查獲
    持有第一級毒品之犯行與前經起訴之持有第一級毒品之犯行
    有裁判上一罪之關係，本院自不得併予審理，因此檢察官此
    部分之上訴為無理由，其上訴應予駁回並就此部分退由檢察
    官另行卓辦。
五、法律之適用：按行為後法律有變更者，適用行為時之法律。
    但行為後之法律有利於行為人者，適用最有利於行為人之法
    律，刑法第2 條第1 項定有明文，本件被告施用第二級毒品
    集合犯之行為跨越新舊法，自應逕行適用新法合先敘明；另
    關於其持有第一級毒品之犯行，茲因本件論罪科刑所適用之
    刑法業於94年2 月2 日修正公布，並於95年7 月1 日施行，
    而有下列變更，爰附予敘明比較新舊法之結果如下：
（一）毒品危害防制條例第11條第1 項法定刑為3 年以下有期徒
      刑、拘役或新台幣5 萬元以下罰金，再依刑法第11條規定
      ，刑法總則於上開條例亦適用之。就罰金部分，被告行為
      後，刑法第33條第5 款經修正為：「罰金：新臺幣1 千元
      以上，以百元計算之。」，與修正前刑法第33條第5 款規
      定「罰金：1 元以上。」不同，比較新舊法結果，新法之
      罰金刑下限業已提高，此部分修正後之規定並無較有利於
      行為人之情形，自應適用修正前之規定。
（二）關於易科罰金之折算標準，修正後刑法第41條第1 項修正
      提高為「以新臺幣1,000 元、2,000 元、3,000 元折算1
      日」，並刪除「因身體、教育、職業或家庭之關係，執行
      顯有困難者」之條件，第2 項增訂「前項規定於數罪併罰
      ，其應執行之刑未逾6 月者，亦適用之」，而修正前刑法
      第41條第1 項規定「得以1 元以上3 元以下折算1 日（復
      依修正前罰金罰鍰提高標準條例第2 條規定，係就原定數
      額提高為100 倍折算1 日即銀元100 元以上300 元以下折
      算1 日）」，故關於易科罰金折算標準，以修正前之折算
      標準對被告較為利，故應依刑法第2 條第1 項前段規定，
      適用修正前刑法第41條第1 項前段、罰金罰鍰提高標準條
      例第2 條規定（現已刪除），定其易科罰金之折算標準。
 六、爰並就本院撤銷改判部分及上訴駁回部分應其應執行之刑
     及如易科罰金之折算標準如主文第四項所示。再按數罪併
     罰，有二裁判以上者，依刑法第51條規定，定其應執行刑
     ，刑法第53條定有明文。又被告於裁判確定前犯數罪，其
     中一罪係在95年7 月1 日之前犯之，而刑法第51條業於94
     年1 月7 日修正，於94年2 月2 日公布，並於95年7 月1
     日施行，修正前刑法第51條規定：「數罪併罰，分別宣告
     其罪之刑，依左列各款定其應執行者：」，其中第5 款規
     定：「宣告多數有期徒刑者，於各刑中之最長期以上，各
     刑合併之刑期以下，定其刑期。但不得逾20年。」，修正
     後刑法第51條第5 款規定：「宣告多數有期徒刑者，於各
     刑中之最長期以上，各刑合併之刑期以下，定其刑期。但
     不得逾30年。」，二者比較結果，修正後刑法並非較有利
     於被告，是依刑法第2 條第1 項前段之規定，仍應依修正
     前刑法之規定，定其應執行之刑。又修正前刑法第41條第
     2 項原規定：「前項規定於數罪併罰，其應執行之刑未逾
     6 月者，亦適用之。」，修正後該條項則改為：「前項規
     定於數罪併罰，其應執行之刑未逾6 月者，亦適用之。」
     ，亦即僅限於數罪併罰定應執行刑未逾6 月者始有適用，
     而依刑法施行法第3 條之1 第3 項規定：「於94年1 月7
     日刑法修正施行前犯併合處罰數罪中之一罪，且該數罪均
     符合第41條第1 項得易科罰金之規定者，適用90年1 月4
     日修正之刑法第41條第2 項規定。」，準此，本件併罰數
     罪中之一罪，係於95年7 月1 日刑法修正施行前所犯，是
     本件定執行刑雖已逾6 月，仍應依修正前刑法第41條第2
     項規定，並適用修正前刑法第41條第1 項前段、修正前罰
     金罰鍰提高標準條例第2 條之規定，諭知易科罰金之折算
     標準。
據上論斷，應依刑事訴訟法第455 條之1 第1 項、第3 項、第
368 條、第369 條第1 項前段，第364 條、第299 條第1 項前段
，毒品危害防制條例第10條第2 項，刑法第2 條第1 項前段、第
11 條 前段、修正前刑法第51條第5 款、修正前刑法第41條第1
項前段、第2 項，刑法第38條第1 項第2 款，刑法施行法第1 條
之1、 第3 條之1 第3 項，修正前罰金罰鍰提高標準條例第2 條
，判決如主文。
本案經檢察官林吉泉到庭執行職務。
中    華    民    國    95    年    10    月    31    日
                        刑  事  第  三  庭
                            審判長  法  官 吳永宋
                                    法  官 春生
                                    法  官 趙家光
以上正本證明與原本無異。
不得上訴。
                                    書記官 曾文玲
中    華    民    國    95    年    10    月    31    日
論罪法條：
毒品危害防制條例第10條第2項：
施用第二級毒品者，處三年以下有期徒刑。
毒品危害防制條例第11條第1項
持有第一級毒品者，處三年以下有期徒刑、拘役或新臺幣五萬元
以下罰金。


司法院資訊處製作；財團法人民間司法改革基金會備份。
